【裁判字號】    98,訴,2071
【裁判日期】    990226
【裁判案由】    塗銷土地所有權登記
【裁判全文】
臺灣桃園地方法院民事裁定              98年度訴字第2071號
原      告  戊○○
            丙○○
            己○○
            丁○○
上二人共同
訴訟代理人  乙○○
被      告  甲○○
上列當事人間請求塗銷土地所有權登記事件，本院裁定如下：
    主  文
原告之訴駁回。
訴訟費用由原告負擔。
    理  由
一、按原告之訴，有起訴不合程式或不備其他要件者，法院應以
    裁定駁回之，民事訴訟法第249 條第1 項第6 款定有明文。
    又按出租人與承租人間因耕地租佃發生爭議時，應由當地鄉
    （鎮、市、區）公所耕地租佃委員會調解；調解不成立者，
    應由直轄市或縣（市）政府耕地租佃委員會調處；不服調處
    者，由直轄市或縣（市）政府耕地租佃委員會移送該管司法
    機關，司法機關應即迅予處理，並免收裁判費用。前項爭議
    案件非經調解、調處，不得起訴；經調解、調處成立者，由
    直轄市或縣（市）政府耕地租佃委員會給予書面證明，耕地
    三七五減租條例第26條定有明文。是以，租佃爭議事件，以
    經過調解、調處為起訴必備要件，如未經調解、調處而逕行
    起訴者，即屬欠缺訴訟要件，應依民事訴訟法第1 項第6 款
    規定，予以裁定駁回（最高法院54年度台上字第2981號判決
    參照）。
二、本件原告起訴意旨略以：原告之父即訴外人鍾鼎房自日據時
    代起即向訴外人賴國賢承租其所有坐落桃園縣龍潭鄉○○○
    段之28筆土地，其中包含同段第887 地號土地（下稱系爭土
    地）。於耕地三七五減租條例施行後，原告戊○○與訴外人
    賴國賢亦依該法訂立及續定三七五租約迄今，於民國86年1
    月1 日並已提出耕地三七五租約續約登記申請書乙份依法向
    桃園縣龍潭鄉公所申請續訂本件租約，雖該公所職員違法失
    職未予辦理，惟原告對此毫不知情，自不影響本件租約之存
    在，故於系爭土地之登記資料仍顯示「有三七五租約」。然
    被告竟以高利貸方式借款予系爭土地現所有權人即訴外人賴
    嘉雄致其無力償還，並向法院聲請拍賣訴外人賴嘉雄所有之
    系爭土地所有權應有部分1/4 ，罔顧依耕地三七五減租條例
    第15條第1 項規定承租人就系爭土地應有優先承買權，由被
    告非法拍定取得系爭土地應有部分1/4 ，則依耕地三七五減
    租條例第15條第3 項之規定，此拍定結果不得對抗系爭土地
    承租人即原告等語。
三、被告則抗辯略以：因訴外人賴嘉雄負欠被告借款債務，被告
    於取得執行名義後，聲請鈞院以92年度執字第5623號清償債
    務強制執行事件（下稱系爭執行事件）拍賣訴外人賴嘉雄就
    系爭土地之所有權應有部分1/4 ，而於執行程序中依法聲請
    承受其所有權，並經鈞院核發權利移轉證書以憑辦理所有權
    移轉登記，是被告乃依法取得系爭土地所有權應有部分1/4
    ，要無塗銷本件所有權登記之理由。又原告雖曾於86年間就
    系爭土地訂定龍鄉高字第17號租約，惟原告與系爭土地出租
    人未於租約期滿公告申請期限內續訂租約，業經桃園縣龍潭
    鄉公所依內政部73年台內地字第262876號函訂頒耕地三七五
    減租清理要點第7 點第2 項規定註銷其租約登記，顯見系爭
    執行事件程序中，原告就系爭土地並無三七五租約存在。再
    系爭土地所有權應有部分1/4 經系爭執行事件查封後，原告
    竟於92年1 月6 日以「承租人自任耕作切結書」申請就系爭
    土地為三七五租約登記，然依強制執行法第51條第2 項之規
    定，該租約登記對被告不生效力等語。
四、按耕地出租人出賣耕地時，如不依耕地三七五減租條例第15
    條第1 、2 項所定出賣條件，以書面通知承租人優先承買，
    而與第三人訂立契約者，依同條第3 項之規定，其契約不得
    對抗承租人。所謂不得以其契約對抗承租人，係指該項以買
    賣為原因而成立之移轉物權行為，對於承租人不生效力而言
    ，最高法院49年台上字第2385號判例意旨足資參照。亦即耕
    地出租人出賣耕地時，如未依上開規定將出賣條件以書面通
    知承租耕地人，則嗣後即使成立買賣契約，該買賣契約亦不
    得對抗承租人，承租人得據以請求塗銷出租人與他人間所為
    之所有權移轉登記（最高法院69年度台上字第119 號裁判意
    旨足供參考）。另於出租耕地出賣後，承租人與買受人間因
    租賃關係存在與否發生之爭執，屬於租佃爭議之一種，依耕
    地三七五減租條例第26條第2 項規定，非經耕地租佃委員會
    調解、調處，亦不得起訴（最高法院78年度台上字第1064號
    裁判意旨可資參考）。
五、本件依上所陳，可知原告主要係主張其等在系爭土地上有耕
    地三七五租約存在，被告雖於系爭執行事件中拍定取得系爭
    土地所有權應有部分1/4 ，然原告未受是否優先承買之通知
    ，故依耕地三七五減租條例第15條第3 項之規定，上開拍定
    結果不得對抗系爭土地承租人即原告，原告自得請求被告塗
    銷其據此所為之所有權移轉登記等情；被告則係以其於系爭
    執行事件中依法聲請承受系爭土地所有權應有部分1/4 ，而
    原告與系爭土地原出租人未於租約期滿公告申請期限內續訂
    租約，業經桃園縣龍潭鄉公所註銷其租約登記，故原告就系
    爭土地並無三七五租約存在等情詞置辯。則依上揭說明，本
    件顯屬租佃爭議之一種，自應於起訴前先經耕地租佃委員會
    之調解、調處，此為法定之起訴要件，如未備此項要件，法
    院不得逕為實體上之裁判。本件原告於起訴前既未向耕地租
    佃委員會申請調解、調處，揆諸首揭法律規定及說明，其起
    訴自屬不合法定要件，且無從補正，應予駁回。
六、爰裁定如主文。
中    華    民    國    99    年    2     月    26    日
              民事第二庭    法  官  張震武
上列正本證明與原本無異
如不服本裁定應於送達後10日內向本院提出抗告狀，並應繳納抗
告費新臺幣1,000 元。
中    華    民    國    99    年    2     月    26    日
                            書記官  顏伯儒

司法院資訊處製作；財團法人民間司法改革基金會備份。
